【裁判字號】    89,簡上,203
【裁判日期】    890811
【裁判案由】    公司法
【裁判全文】
臺灣板橋地方法院刑事判決                        八十九年度簡上字第二三號
    上  訴  人
    即  被  告  甲○○
    選任辯護人  王建中
右列上訴人因違反公司法等案件，不服本院三重簡易庭八十九年度重簡字第一０五三
號中華民國八十九年八月十一日第一審判決（聲請案號：八十九年度偵字第一二二九
五號），提起上訴，本院管轄之第二審合議庭判決如左：
    主  文
原判決撤銷。
甲○○無罪。
    理  由
一、公訴意旨略以：被告甲○○係設於台北縣新莊市○○○路一號七樓「台興電子企
    業股份有限公司」（以下簡稱台興公司）之負責人，明知該公司之經營範圍未經
    主管機關核准經營電子遊戲場業務，而設置電子遊戲機供不特定人益智娛樂之營
    利事業，應向該管台北縣政府辦理營利事業登記，竟自不詳時間起，擅自在上址
    擺設益智類電動機台計三十六台供不特定人把玩，經營電子遊戲場而未辦理營利
    事業登記，嗣於民國八十九年五月二十三日十五時五分許，經台北縣政府聯合查
    報小組在上址查獲。因認被告涉犯公司法第十五條第三項、第一項規定及違反電
    子遊戲場管理條例第十五條規定，應依該條例第二十二條處罰。且被告係一行為
    觸犯上開二罪，為想像競合犯，應從一重之電子遊戲場管理條例第二十二條論處
    云云。
二、按犯罪事實應依證據認定之，無證據不得推定其犯罪事實。又不能證明被告犯罪
    者，應諭知無罪之判決，刑事訴訟法第一百五十四條、第三百零一條第一項分別
    定有明文。又事實之認定，應憑證據，如未能發現相當證據，或證據不足以證明
    ，自不能以推測或擬至之方法，為裁判基礎（最高法院四十年台上字第八六號判
    例參照）。另按認定犯罪事實，所憑證據，雖不以直接證據為限，間接證據亦包
    括在內，然無論直接或間接證據，其為訴訟上之證明，須於通常一般之人均不致
    於有所懷疑，而得確信其為真實之程度者，始得據之為有罪之認定，倘其證明尚
    未達到此一程度，而有合理性懷疑之存在時，即無從為有罪之認定，此亦有最高
    法院七十六年臺上字第四九八六號判例可資參照。末按公司法第十五條第三項之
    公司負責人違反公司不得經營登記範圍以外之業務，及電子遊戲場業管理條例第
    十五條、第二十二條之處罰，須行為人於行為時有各該處罰條文之故意始可，如
    欠缺行為故意，不能論以各該條文之罪刑。
三、訊據上訴人即被告甲○○固坦承為台興公司負責人，惟堅決否認有前述犯行，堅
    稱：(1)台北縣政府聯合查報小組係在台北縣三重市○○路○段六０九巷湯城園區
    地下一樓之「湯城３Ｃ電子資訊廣場」內查獲擺設機台，並非在台興公司址設之
    台北縣新莊市○○○路一號七樓處所查獲機台；(2)「湯城３Ｃ電子資訊廣場」係
    一管理委員會型態，並非公司法人，亦非屬於台興公司所有，案發當時「湯城３
    Ｃ電子資訊廣場」之所以擺設益智類機台供人把玩，實為五月份母親節促銷活動
    ，以吸引人潮，並非以經營電子遊戲場業營利為目的，充其量此項行為應屬「湯
    城３Ｃ電子資訊廣場」管理委員會臨時性之理財行為，伊並非「湯城３Ｃ電子資
    訊廣場」之負責人，亦非委員，對此項活動事前均不知情；(3)台北縣政府聯合查
    報小組於事發當日至「湯城３Ｃ電子資訊廣場」查獲擺設益智類機具三十六台供
    人把玩，適逢管理委員會總幹事乙○○在場處理，乙○○不明究理，遂應台北縣
    政府聯合查報小組之要求而交付台興公司之營利事業登記證以供查核，致台北縣
    政府聯合查報小組誤認伊（台興公司負責人）即為本案行為人；(4)「湯城３Ｃ電
    子資訊廣場」僅為台興公司營業範圍內之一小部分而已，台興公司尚有從事其他
    電子業為主要業務，台興公司董事會每三個月才召開一次，伊擔任董事長，僅在
    董事會召開時看各部門單位之財務報表，由董事會決定重要決策，其餘業務事項
    則均授權下屬分層負責，伊對於本件「湯城３Ｃ電子資訊廣場」擺設電子遊戲機
    具之促銷活動乙事，事前完全不知情等語。經查：
（一）被告為台興公司負責人，有該公司之公司變更登記事項卡一份可憑。台北縣政
      府聯合查報小組於八十九年五月二十三日十五時五分許，在台北縣三重市○○
      路○段六０九巷湯城園區地下一樓之「湯城３Ｃ電子資訊廣場」內查獲未經辦
      理電子遊戲場業務之營利事業登記即擺設益智類電子遊戲機台三十六台之事實
      ，有台北縣政府聯合查報小組電子遊戲場業紀錄表一份（見偵卷第四頁），非
      於台興公司址設登記之「台北縣新莊市○○○路一號七樓」查獲本件系爭電子
      遊戲機具，被告該部分所辯，堪予採信。前開於「湯城３Ｃ電子資訊廣場」內
      擺設電子遊戲機具之現場管理人為乙○○，有乙○○於前開查報紀錄表上之簽
      名與捺指印足憑。並經查報人員即台北縣政府建設局職員朱德廉於偵查中證述
      屬實，其證稱：「（玩法如何？）以發票換代幣後啟動把玩，（現場負責人？
      ）乙○○受僱於甲○○在現場看管。查獲當時有人在把玩。」等語於卷（見偵
      卷第十二頁反面），復有現場照片六幀（附於偵卷第十三頁、第十四頁）在卷
      可稽。
（二）「湯城３Ｃ電子資訊廣場」總面積一千六百五十坪，係被告所擔任負責人之台
      興公司於八十五年八月三十日，以每月月租新台幣（下同）一百五十餘萬元代
      價，向太平洋電線電纜股份有限公司（以下簡稱太平洋公司）及湯臣開發股份
      有限公司（以下簡稱湯臣公司）所承租，再劃分約四十餘個攤位後，分租予其
      他店家營業，業據被告及證人丙○○分別於本院陳明（見本院八十九年九月二
      十六日訊問筆錄），並有承租人台興公司與出租人太平洋公司及湯臣公司間之
      不動產租賃契約書、公證書影本各一份、台興公司出租攤位予其他商家之不動
      產租賃契約書影本九份存卷可徵。證人即「湯城３Ｃ電子資訊廣場」管理委員
      會主任委員、亦為台興公司董事兼總經理丙○○雖於本院證稱：乙○○係伊以
      管理委員會主任委員身分所聘僱，擔任「湯城３Ｃ電子資訊廣場」管理委員會
      之總幹事云云（見本院八十九年九月二十六日訊問筆錄），惟因被告坦稱乙○○係台興公司派駐在「湯城３Ｃ電子資訊廣場」協助事務的人員，職稱是台興
      公司企劃部副理，且其勞保與健保均在台興公司，自八十五年七、八月一開始
      時即派駐在「湯城３Ｃ電子資訊廣場」任職等情在卷（見本院同上期日訊問筆
      錄），故而本院質諸證人丙○○關於其雖稱乙○○係管理委員會主任委員所聘
      僱，然乙○○之薪資究竟由台興公司、抑或由「湯城３Ｃ電子資訊廣場」管理
      委員會所支付乙節，證人丙○○答稱：「係台興公司付的」（見本院同上期日
      訊問筆錄）。準此以觀，民法法律關係上係僱用人與受僱人約定，由受僱人於
      一定或不定期限內為僱用人服勞務，僱用人給付報酬予受僱人。乙○○薪資均
      係由被告所擔任負責人之台興公司按月支付，且被告供稱乙○○係台興公司派
      駐於「湯城３Ｃ電子資訊廣場」之人員，乙○○係為台興公司工作而服勞務至
      明，證人丙○○身兼台興公司董事、總經理及「湯城３Ｃ電子資訊廣場」主任
      委員三種身分，其證稱係以「湯城３Ｃ電子資訊廣場」主任委員身分僱用乙○○云云，顯與事實不符，該部分證言，委無足取。其次，另證人乙○○於本院
      調查時亦證稱：自八十五年七月二十五日起迄今均受僱於台興公司，擔任副理
      ，同時自八十七年底起兼任「湯城３Ｃ電子資訊廣場」總幹事，勞保與健保均
      在台興公司薪資扣繳憑單之扣繳單位係台興公司等語綦詳（見本院八十九年九
      月二十六日訊問筆錄），並有乙○○於本院所提出之名片一張足憑，名片上記
      載其任職於台興公司擔任副理一職，核與被告前開所述相符。至於證人乙○○
      雖另附和丙○○之語而證稱係受「湯城３Ｃ電子資訊廣場」主任委員丙○○所
      聘僱云云，然乙○○每月薪資均係由台興公司所支付，並非由「湯城３Ｃ電子
      資訊廣場」管理委員會所支付，已如前述，且乙○○在台興公司擔任副理職位
      ，僅其工作地點係派駐在「湯城３Ｃ電子資訊廣場」，其勞保及健保均在台興
      公司，則乙○○確實係由台興公司所僱用至明，乙○○該部分之證言，亦純為
      迴護被告之詞，尚非足採。
（三）被告雖辯稱擺設前開益智類電子遊戲機具之行為，僅為促銷活動，屬「湯城３
      Ｃ電子資訊廣場」管理委員會之一時理財行為，並非台興公司之行為云云，證
      人丙○○並於本院提出「湯城３Ｃ電子資訊廣場」之「五、六月份廣場活動案
      ─母親節特別活動」資料一份附卷。惟查，依據前開「湯城３Ｃ電子資訊廣場
      」之「五、六月份廣場活動案─母親節特別活動」資料所示，其中「Ｄ、母親
      節特別活動！娛樂主題特區」部分，「活動內容」欄記載：「憑湯城園區２０
      ０元以上之發票或３Ｃ廣場不限金額之消費發票，即可至服務台兌換代幣一枚
      ，免費遊樂！」，「活動地點：湯城３Ｃ電子資訊廣場Ｐ８、Ｐ２９」，因此
      前開三十六台電子遊戲機具應係擬擺設於「湯城３Ｃ電子資訊廣場」內之「Ｐ
      ８」及「Ｐ２９」攤位空間內，證人乙○○則證述電子遊戲機具僅有擺放在「
      Ｐ８」攤位內（見本院八十九年九月二十六日訊問筆錄）。依前開所述，「湯
      城３Ｃ電子資訊廣場」係台興公司向太平洋公司與湯臣公司所承租後，規劃成
      四十餘個攤位空間後再出租予他人，收取租金。而擺置本件系爭電子遊戲機具
      之「Ｐ８」攤位，復為台興公司未出租出去之攤位空間，因此該攤位在法律上
      及事實上均係台興公司所管理使用。據此，乙○○係受僱於台興公司，由台興
      公司派駐在「湯城３Ｃ電子資訊廣場」工作，整個「湯城３Ｃ電子資訊廣場」
      係由台興公司承租後規劃攤位分租他人收取租金，台興公司每月並須支付約一
      百五十萬元租金予太平洋公司及湯臣公司（見被告於本院八十九年九月二十六
      日訊問筆錄），並非由「湯城３Ｃ電子資訊廣場」管理委員會向攤位商家收取
      租金及付租之情形，因而「湯城３Ｃ電子資訊廣場」經營之良窳，是否能促進
      買氣並招募足夠之商家來承租攤位，以收得租金，自絕對關乎台興公司經營之
      利益。乙○○按月支領台興公司薪資為台興公司工作，在該公司職稱為副理，
      為台興公司從事「湯城３Ｃ電子資訊廣場」之促銷活動，且本件系爭電子遊戲
      機具係擺放於台興公司所管理使用、未出租他人之「Ｐ８」攤位內，故該擺設
      系爭電子遊戲機具之行為，自係屬於台興公司之行為無訛。被告辯稱係屬於「
      湯城３Ｃ電子資訊廣場」管理委員會之一時理財行為云云，尚非足採。
（四）惟前開「湯城３Ｃ電子資訊廣場」內擺設系爭電子遊戲機具之行為雖係屬於台
      興公司之行為，然證人乙○○證稱其負責提出「湯城３Ｃ電子資訊廣場」促銷
      活動之企劃案，經丙○○（台興公司董事、兼總經理、兼「湯城３Ｃ電子資訊
      廣場」主任委員身分）過目後，丙○○無須再向台興公司之董事長或董事會呈
      報，即行提出於「湯城３Ｃ電子資訊廣場」門市座談月會向承租攤位商家報告
      後實施等語在卷（見本院八十九年十二月二十七日訊問筆錄），核與證人丙○○所證述：乙○○提出促銷活動企劃案後，在『湯城３Ｃ電子資訊廣場』廠商
      座談會開會之前，先交由伊看過，伊認為可以就提交座談會報告，伊看過乙○○所提之促銷活動企劃案後，毋庸交給被告或其他職位之人看等語情節相符（
      見本院九十年八月三日訊問筆錄），且證人丙○○復證稱：台興公司主要有三
      個事業處，第一個事業處是一個海外工廠、其次是進出口電子零件、第三個事
      業處是良興公司，良興公司是台興公司的子公司。伊與被告僅有在台興公司每
      三個月召開的董事會時才會見面，「湯城３Ｃ電子資訊廣場」的活動被告並不
      知道，被告只有會在每三個月召開一次的董事會中會看台興公司與良興公司的
      財務報表等語綦詳，核與被告所辯台興公司下有若干事業，故授權各階層幹部
      職員分層負責各種業務，對於「湯城３Ｃ電子資訊廣場」因促銷活動而擺設電
      子遊戲機具乙事，伊事前並不知情乙節相符。依上所示，並無積極之證據足以
      證明被告對於本件「湯城３Ｃ電子資訊廣場」擺設電子遊戲機具三十六台乙事
      事前知情，並予以授意下屬為之。因此尚無從認為被告有經營公司登記範圍以
      外行為之犯意，且被告因對於擺設本件電子遊戲機具乙事事前既然不知情，更
      無可能期待其事前即向主管機關登記為經營電子遊戲場業之營利事業登記，顯
      然亦缺乏違反電子遊戲場業管理條例第十五條之犯意。
 四、綜上所述，被告所辯對於「湯城３Ｃ電子資訊廣場」擺設電子遊戲機具乙事並
     不知情，並無違反公司法或電子遊戲場業管理條例之犯意等語，堪屬採信。此
     外，本院復查無其他確切之積極證據足以證明被告有何如公訴人所指之經營公
     司登記範圍以外業務罪之犯行、或電子遊戲場業管理條例第二十二條未依該條
     例規定辦理營利事業登記擅自經營電子遊戲業之犯行，揆諸前開說明，自應為
     無罪之諭知。原審未予詳入推求，遽對被告論罪科刑，尚有未合，被告上訴意
     旨否認犯罪，指摘原判決上開部分不當，為有理由，應由本院撤銷改判，另為
     被告無罪之判決。
據上論斷，應依刑事訴訟法第四百五十五條之一、第三百六十九條第一項前段、第三
百六十四條、第三百零一條第一項，判決如主文。
本案經檢察官李吉祥到庭執行職務
中      華      民      國    九十      年      十      月     十一     日
                              臺灣板橋地方法院刑事第五庭
                                  審判長法  官  陳秀
                                        法  官  周建興
                                        法  官  陳翠琪
右正本證明與原本無異
本件不得上訴
                                        書記官  曹秋冬
中      華      民      國    九十      年      十      月     十六     日


司法院資訊處製作；財團法人民間司法改革基金會備份。
